行　政　法　院　判　決　　　　　　　　　　　　　八十八年度判字第四一六七號
　　原　　　告　龍祥育樂股份有限公司
　　代　表　人　甲○○
　　被　　　告　行政院新聞局
右當事人間因廣播電視法事件，原告不服行政院中華民國八十七年十一月五日台八十
七訴字第五四七○六號再訴願決定，提起行政訴訟，本院判決如左︰
　　主  文
原告之訴駁回。
　　事  實
緣被告以原告製播之龍祥電影台衛星頻道，於民國八十六年十二月八日十六時二十分
「龍蛇爭霸」節目中宣播之「益干好露」廣告，內容及誇大療效，違反食品衛生管
理法第二十條規定，經台南市政府依同法第三十三條規定核處委播之嗎咪樂食品工（
企）業社負責人施學文罰鍰在案，前開事實已違反廣播電視法第二十一條第二款及第
二十九條之一規定，乃依同法第四十五條之二規定，於八十七年三月二日以（八七）
建廣五字第○二七九一號函處原告罰鍰三萬元（折合新台幣九萬元）。原告不服，循
序提起行政訴訟。茲摘兩造訴辯意旨如次：
原告起訴意旨略謂︰一、憲法第十一條及司法院釋字第三六四號解釋，均保障以廣播
及電方式表達意見之自由。再者「藥物廣告係利用傳播方法，宣傳醫療效果，以達
招徠銷售為目的，乃為獲得財產而從事之經濟活動，並具有商業上意見表達之性質，
應受憲法第十一條及第十五條之保障。」即以銷售物品、勞務、創意等俾獲取利潤之
商業言論為憲法第十一條所保障之範疇（參照釋字第四一四號解釋理由書）。查原告
為合法設立之廣播電視節目供應事業，於八十六年十二月八日十六時二十分「龍蛇爭
霸」節目中宣播之「益干好露」（食品類）廣告內容之言論，依上開所言係為合法性
之言論無疑。本件系爭廣告內容為嗎咪樂食品工業社委託原告所宣播者，而原告於播
出前已善盡對系爭廣告內容可能之瑕疵為必要之注意義務，及系爭廣告內容並無有害
於社會公共利益、造成「明顯而立即危險」（即憲法第二十三條所揭櫫之比例原則）
之情形，此合先敘明。二、查本件「益干好露」廣告係經臺南市政府營利事業登記許
可之「嗎咪樂食品工業社」所製造，而「嗎咪樂食品工業社」為恪遵政府法令之各項
規定，即曾於八十三年函請行政院衛生署詢問有關產品品名之相關事項。行政院衛生
署亦以衛署食字第八三○七三三二○號函指「嗎咪樂食品工業社」原定之產品名稱「
保身茶」易使人認為有醫療效能不能使用之說明，故「嗎咪樂食品工業社」即將品名
改為「益平好露」，以符合食品衛生管理相關法令之規定。前揭行政院衛生署函指「
益干好露」得以食品類管理，故業者強調產品對身體有益乃在所難免，且「益干好露
」乃添加中藥保健之藥材如仙鶴草、川芎、當歸等，其與一般茶品相較，顯然對身體
健康之保養維護較多，此如同醫學界已證實綠茶可以預防癌症般絕非誇大之詞。況本
件「益干好露」廣告在電台頻道播放時，僅強調「預防勝於治療」此一說詞而已，查
無內容及誇大之療效，亦提及無任何醫療效果；或謂食用之後病症即可痊癒之誇大
說詞。另系爭廣告雖宣稱能保肝、益肝，惟依其前開成分觀應不無可能，是否誇大尚
有疑問。又倘食品無害，廣告縱有誇大其辭，購買者除花費金錢外，有何「明顯而立
即之危險」可言﹖若認食品恐有危害之虞，主管機關何不事先對之查驗，始得販賣。
（參照釋字第四一四號吳庚、蘇俊雄、城仲模部分不同意書）三、依台灣省政府衛生
處八十六衛七字第○二二七八二號函，已核准益干好露（好露茶）可申請廣播電視廣
告之用，且自發文日起一年內有效。此核與廣播電視法第三十四條之規定相符，即食
品等廣告，應先送經衛生主管機關核准，取得證明文件以為播送之依據。本件當託播
者已提出此等證明文件時，原告審查廣告內容未有違反公序良俗之情形下，及信賴法
律規定之情形下，尚被歸責，則法律優越原則如何﹖信賴保護原則如何﹖被告之認事
用法顯屬有誤。四、綜上論結，原告予「嗎咪樂食品工業社」託播系爭廣告時，既已
一一檢該社提出之營利事業登記證、行政院衛生署函及台灣省政府衛生處函，用以
證明可供申請廣播電視廣告之文件皆屬合法情形下，實已善盡相當之注意義務。至該
社被台南市政府依違反食品衛生管理法處罰鍰，與原告尚屬無關，蓋該社已依法提出
相關得為播放廣告之憑據，原告亦為依法律規定播放。準此，原告要難再有法律責任
可言。訴願及再訴願決定，遞予維持，亦有未洽。為此，請判決撤銷原處分及一再訴
願決定等語。
被告答辯意旨略謂︰一、原告係被告設立有案之廣播電視節目供應事業，其所製播之
衛星頻道「龍祥電影台」，於八十六年十二月八日十六時二十分之「龍蛇爭霸」節目
中播出之「益干好露」廣告，其內容宣播能保肝、益肝誇大療效，違反食品衛生管理
法第二十條規定，且經台南市政府核處委播之「嗎咪樂食品企（工）業社」負責人施
學文行政處分在案。是原告之行為顯已違反廣播電視法第二十一條第二款節目內容不
得「違背政府法令」及同法第二十九條之一規定，被告爰依同法第四十五條之二處以
罰鍰新臺幣玖萬元。於法並無不合。二、經查，本案違規事實係台北縣政府衛生局於
八十六年十二月八日執行電視廣告監錄公務時所發現，並經台南市政府以其廣告內容
宣播能保肝、益肝誇大療效，違反食品衛生管理法第二十條規定，處委播之嗎咪樂食
品企業社在案。是系爭廣告內容違反法令規定，至為明確。再查，廣播電視法第二十
九條之一規定：「廣播電視節目供應事業之設立，應經新聞局許可，其節目內容及有
關管理事項準用第二十一條、第二十五條、第二十八條及第三十四條之規定。」同法
第二十一條第二款復規定廣播電視節目內容，不得有違背政府法令情形。是廣播電視
節目供應事業者有關廣告內容之管理，應注意有無違反廣播電視法第二十一條第二款
規定之情事。原告以委播者已提出衛生主管機關核准系爭廣告可申請廣播電視廣告之
用之文件，及審查廣告內容未有違反公序良俗之情形，而認為當無拒播之理，全然忽
略委播者所提出之證明文件僅可作為「核准系爭廣告可申請廣播電視廣告之用」。又
系爭廣告既已違反食品管理法，依法仍不得播送，原告未注意其內容是否有違政府法
令，顯未盡其身為廣播電視節目供應事業者應盡之注意義務。原告認為於委播者託播
廣告時，一一檢該社提出之營利事業登記證、行政院衛生署函及台灣省政府衛生處
函以證明可供申請廣播電視廣告之文件皆屬合法情形下，原告於此，實已盡相當之注
意義務。原告顯對其身為廣播電視節目供應事業者所應盡之注意義務，認知有所錯誤
。原告製播之頻道節目中所播送之「益干好露」廣告內容違反法律強制禁止規定，事
實灼然明確，被告爰依廣播電視法第四十五條之二處原告新台幣玖萬元，並無違誤。
綜右論述，原告違反廣播電視法規定之事實甚為明確，被告認事用法上並無違誤。原
告所持理由，實不足採，請判決駁回等語。
    理  由
按「廣播電視節目供應事業之設立，應經新聞局許可，其節目內容及有關管理事項準
用第二十一條、第二十五條、第二十八條及第三十四條之規定。」為廣播電視法第二
十九條之一所規定。又廣播電視節目內容，不得違反反共復國國策或政府法令，復為
同法第二十一條第二款所明定。違反第二十九條之一之規定，經營、策劃、製作、發
行或託播廣播電視節目、廣告、錄影節目帶者，依同法第四十五條之二規定，處三千
元以上、三萬元以下罰鍰，並沒入其節目。查，本件原告製播之龍祥電影台衛星頻道
，於八十六年十二月八日十六時二十分「龍蛇爭霸」節目中宣播之「益干好露」廣告
，內容及誇大療效，違反食品衛生管理法第二十條規定，經台南市政府依同法第三
十三條規定核處委播之嗎咪樂食品工（企）業社負責人施學文罰鍰在案，前開事實已
違反廣播電視法第二十一條第二款及第二十九條之一規定，乃依同法第四十五條之二
規定，於八十七年三月二日以（八七）建廣五字第○二七九一號函處原告罰鍰三萬元
，原告不服，循序提起行政訴訟，主張：系爭廣告係嗎咪樂食品工業社所製造，該社
曾向行政院衛生署詢問產品品名之相關事項，經該署函指原定品名保身茶易使人認有
醫療效能，乃將品名改為益干好露，已盡注意義務，且系爭廣告經台灣省政府衛生處
核准可供申請廣播電視廣告之用，其於檢該社提出之證明文件皆屬合法情形下，當
無拒播之理，即原告宣播該廣告，已盡審查義務；又系爭產品添加中藥保健之藥材，
與一般茶品相較，顯對身體健康之保養維護較多，況廣告時僅強調預防勝於治療，並
無及誇大療效，難謂有違政府法令，應屬憲法第十一條所保障言論自由之範圍，更
為司法院釋字第四一四號及第三六四號解釋意旨所支持。被告逕科處原告罰鍰，有違
法律優先原則及信賴保護原則云云。經查，人民有言論之自由，固為憲法第十一條所
明定。惟上開自由如為維持社會秩序或增進公共利益所必要時，亦得以法律限制之，
憲法第二十三條亦有明文。首揭廣播電視法第二十一條第二款、第二十九條之一及第
四十五條之二等，即係為維持社會秩序、增進公共利益所必要之規定，無違法律優先
原則。而本件原告行為前、後廣播電視法並無修正之情形，即原告並無因相信既存之
法律，於其安排生活或處置財產，因其後法律之修正，遭受不能預見損害，自無信賴
保護原則之適用。而司法院釋字第三六四號解釋固亦闡明廣播及電視方式表達意見，
屬前開憲法第十一條保障言論自由之範圍；惟其主旨在揭櫫人民「接近使用傳播媒體
」之權利，與本案內容無，自無適用之餘地。司法院釋字第四一四號解釋，在闡明
藥物廣告與國民健康有重大關係，基於公共利益之維護，應受嚴格之規範。此號解釋
意旨，非但無排首揭法條適用之意，更表明及藥物之廣告，應嚴加管制，合先明
。本件原告係設立有案之廣播電視節目供應事業，其所製播之龍祥電影台頻道，於八
十六年十二月八日十六時二十分之「龍蛇爭霸」節目中播出之「益干好露」廣告，內
容宣稱能保肝、益肝，及誇大療效，經台北縣政府衛生局於八十六年十二月八日執
行電廣告監錄公務時發現，並經台南市政府以系爭廣告有違食品衛生管理法第二十
條規定，核處委播之嗎咪樂食品工業社負責人施學文罰鍰等情，有台灣省政府衛生處
八十七年二月十六日衛七字第八七○○○八○○八號函、台南市政府八十七年二月九
日南市衛字第六四○○一號行政罰鍰處分書、電藥物化粧品廣告監錄查報表、台北
縣衛生局八十七年一月八日八七北衛四字第○○五○一號函及廣電節目供應事業資料
等附原處分足稽。系爭廣告內容違反食品衛生管理法第二十條，對食品不得藉大眾
傳播工具，為誇張之廣告規定，至為明確，則被告以原告行為違反廣播電視法第二十
一條第二款、第二十九條之一規定，核無不合。又廣播電視節目供應事業對於播送之
廣告內容，應注意有無違反廣播電視法第二十一條各款規定之情事，系爭廣告既已違
反食品衛生管理法規，依法即不得播送，原告未注意其內容是否有違反政府法令而予
播送，自應負法律上之責任，原告以委播者已提出衛生主管機關核准系爭廣告可申請
廣播電廣告用之證明文件，而就廣告內容拒為實質之審查，執為卸責之理由，並不
成立。原告主張，核無足採。本件原處分，揆諸首揭說明，核無違誤，一再訴願決定
遞予維持，亦無不合，原告猶執前詞，聲明撤銷，為無理由，應予駁回。
據上論結，本件原告之訴為無理由，爰依行政訴訟法第二十六條後段，判決如主文。
中    華    民    國     八十八      年     十二     月      十七       日
                    行 政 法 院 第 五 庭
                                審 判 長 評  事      廖  政  雄
                                         評  事      趙  永  康
                                         評  事      沈  水  元
                                         評  事      林  清  祥
                                         評  事      姜  仁  脩
右  正  本  證  明  與  原  本  無  異
                                         法院書記官  張  惠  美
中    華    民    國     八十八      年     十二     月      十七       日
